ACORDAO-COMPLETO-2468335

ACÓRDÃO 8486/2021 ATA 22/2021 - SEGUNDA CÂMARA

VISTOS, relatados e discutidos estes autos de Tomada de Contas Especial (TCE) instaurada pela Fundação Nacional de Saúde (Funasa) , em desfavor do Sr. Cledson Farias Lobato Rodrigues, prefeito municipal de Bagre/PA nas gestões 2009-2012 e 2013-2016, em razão da não aprovação da prestação de contas final do TC/PAC 219/2008 que tinha por objeto a implantação de Sistemas de Abastecimento de Água nas comunidades Balieiro, Vila Nova e Vista Alegre, localizadas na zona rural do Município de Bagre/PA,
ACORDAM os Ministros do Tribunal de Contas da União, reunidos em Sessão da Segunda Câmara, diante das razões expostas pelo Relator, em:
9.1. arquivar a presente tomada de contas especial, ante a ausência de pressupostos de constituição e de desenvolvimento válido e regular do processo (ausência de dano ao Erário) com fundamento no art. 1º, inciso I, da Lei 8.443/1992 c/c os arts. 169, inciso VI, e 212 do Regimento Interno do TCU, e art. 5º, caput, da IN/TCU 71/2012; 
9.2. aplicar ao Sr. Flávio Augusto Ferreira da Silva (CPF: XXX.651.692-XX) , Superintendente do Patrimônio da União no Pará, a multa prevista no art. 58, inciso IV, da Lei 8.443/1992. c/c o art. 268, inciso IV, do RI/TCU, no valor de R$ 15.000,00 (quinze mil reais) , fixando-lhe o prazo de quinze dias, a contar da notificação, para que comprove, perante o Tribunal (art. 214, III, a, do Regimento Interno do TCU) , o recolhimento da dívida aos cofres do Tesouro Nacional, atualizada monetariamente desde a data deste acórdão até a do efetivo recolhimento, se pagas após o vencimento, na forma da legislação em vigor;
9.3. dar ciência à Secretaria do Patrimônio da União - SPU e ao Município de Bagre/PA, com fundamento no art. 9º, inciso II, da Resolução TCU 315/2020, quanto à necessidade de adoção das medidas necessárias à continuidade dos procedimentos de atribuição da titularidade, ao referido município, das áreas onde foram construídos os sistemas de abastecimento de água objeto do TC/PAC 219/2008, em cumprimento ao art. 25, inciso IV, da Portaria MPOG 127/2008; e
9.4. enviar cópia deste Acórdão à Fundação Nacional de Saúde, à Secretaria do Patrimônio da União - SPU, ao Município de Bagre/PA e ao responsável, para ciência, informando-os que a deliberação, acompanhada do Relatório e Voto que a fundamentam, estará disponível para consulta no endereço www.tcu.gov.br/acordaos, além de esclarecer que, caso requerido, o TCU poderá fornecer sem custos as correspondentes cópias, de forma impressa.

Tomada de Contas Especial instaurada pelo Fundação Nacional de Saúde, em desfavor do Sr. Cledson Farias Lobato Rodrigues (CPF 637.225.342-91), Prefeito Municipal de Bagres/PA nas gestões 2009-2012 e 2013-2016, em razão da não aprovação da prestação de contas final do TC/PAC 219/2008  Siafi 649045 (peça 1, p. 14-16), que tinha por objeto a implantação de Sistemas de Abastecimento de Água nas comunidades Balieiro, Vila Nova e Vista Alegre, localizadas na zona rural do Município de Bagre/PA

Segunda Câmara

Município de Bagre/PA

3. Responsável: Cledson Farias Lobato Rodrigues (CPF XXX.225.342-XX), ex-prefeito (gestões 2009-2012 e 2013-2016)

13.1. Ministros presentes: Bruno Dantas (Presidente), Augusto Nardes, Aroldo Cedraz e Raimundo Carreiro (Relator).
13.2. Ministro-Substituto presente: Marcos Bemquerer Costa.

RAIMUNDO CARREIRO

Adoto como relatório, nos termos do art. 1º, § 3º, inciso I, da Lei 8.443/92, a instrução de peça eletrônica 50, lavrada no âmbito da Secretaria de Controle Externo de Tomada de Contas Especial (SecexTCE) e endossada pelo diretor-substituto da subunidade, pelo titular da unidade técnica e pelo representante do Ministério Público junto ao TCU, Procurador Rodrigo Medeiros de Lima (peças 51, 52 e 54) : 
"INTRODUÇÃO
Cuidam os autos de Tomada de Contas Especial instaurada pela Fundação Nacional de Saúde, em desfavor do Sr. Cledson Farias Lobato Rodrigues (CPF XXX.225.342-XX) , Prefeito Municipal de Bagres/PA nas gestões 2009-2012 e 2013-2016, em razão da não aprovação da prestação de contas final do TC/PAC 219/2008 - Siafi 649045 (peça 1, p. 14-16) , que tinha por objeto a implantação de Sistemas de Abastecimento de Água nas comunidades Balieiro, Vila Nova e Vista Alegre, localizadas na zona rural do Município de Bagre/PA.
HISTÓRICO
Para a execução do objeto do ajuste foram previstos um montante de R$ 722.000,00, sendo R$ 22.000,00 de contrapartida municipal, conforme cláusulas primeira e segunda do TC/PAC 219/2008.  A Funasa transferiu os recursos em 3 parcelas, conforme quadro a seguir (peça 1, p. 77, 90, 137-138) .
	DATA DA OB
	NÚMERO DA OB
	PARCELA
	VALOR

	30/9/2011
	2011OB806803
	1ª
	280.000,00

	4/7/2012
	2012OB805232
	2ª
	210.000,00

	17/12/2012
	2012OB808561
	3ª
	140.000,00

	17/12/2012
	2012OB808562
		70.000,00

O ajuste vigorou inicialmente de 31/12/2008 a 31/10/2009, sendo prorrogado sucessivamente até 24/8/2013, com prazo para apresentação da prestação de contas final até 23/10/2013 (peça 1, p. 25, 27, 34-35, 47-49, 79-80, 151-153 e peça 2, p. 158) .
As obras de execução foram objeto de duas vistorias realizadas pela Funasa em 2012, conforme Relatórios de Visita Técnica (peça 1, p. 88-89 e 115-117) , apontando-se no último uma execução de 67,70%.
A prestação de contas parcial, relativas às duas primeiras parcelas, foi analisada e aprovada pela Funasa, conforme Parecer Financeiro 69/2012, de 30/11/2012 (peça 1, p. 129-130) , dando ensejo à liberação da 3ª parcela.
	Vencido o prazo para prestação de contas final do termo, o responsável foi notificado a apresentá-la por meio da Notificação 254/2013 (peça 1, p. 154-159) , efetivamente recebida em 30/8/2013 (peça 1, p. 160) .  
	A Funasa realizou a última visita ao objeto do ajuste entre 26/11 a 3/12/2014, ocasião em que constatou que as obras dos sistemas de abastecimento de água estavam 100% concluídas e apresentavam funcionalidade, beneficiando a população das comunidades rurais de Balieiro, Vila Nova e Vista Alegre, com água de boa qualidade, conforme Relatório de Andamento de 4/12/2014 (peça 2, p. 25-26) .
	Posteriormente, a Procuradoria da Funasa analisou a viabilidade jurídica do documento "Declaração de Posse", ponderando que embora aquele documento fosse admissível quando da formalização do termo de compromisso e início da obra, o responsável deveria regularizar formalmente a propriedade das áreas objeto das intervenções até o final da vigência do termo de compromisso. Concluiu que a referida declaração não serviria para a comprovação do exercício pleno dos poderes inerentes às propriedades dos imóveis onde foram construídas as ETAs, não atendendo aos arts. 25, inciso IV, da Portaria Interministerial 127/2008 e art. 39, inciso IV, da Portaria Interministerial 507/2011.
	Desse modo, apesar da integral execução física e funcionalidade do objeto do termo de compromisso, a Funasa reprovou a prestação de contas final do TC/PAC 219/2008, devido a não apresentação pelo responsável de documento hábil de regularização fundiária das áreas onde foram construídas as ETAs, conforme Parecer Financeiro 26/2015 (peça 2, p. 42-45) . O responsável foi da reprovação da prestação de contas através da Notificação 94/2015 (peça 2, p. 48-50) , recebida em 30/3/2015 (peça 2, p. 51) .
	Em suas justificativas, o responsável argumentou que o Município de Bagre/PA é formado por várias ilhas inseridas na região da Ilha de Marajó, tratando-se de terra de marinha, de propriedade da União. Apresentou ainda declaração da Superintendência do Patrimônio da União no Pará, na qual o órgão declara ter o município ingressado com processo de regularização fundiária das áreas específicas objeto do TC/PAC 219/2008 (peça 2, p. 53-54) . As justificativas não foram aceitas pela Funasa. 
O Relatório de Tomada de Contas Especial de 29/5/2016 (peça 2, p. 142-146) indicou a ocorrência de prejuízo ao erário no valor de R$ 700.000,00, em razão da não comprovação da posse dos terrenos objeto das obras do TC/PAC 219/2008, tendo responsabilizado individualmente o Sr. Cledson Farias Lobato Rodrigues, prefeito nas gestões de 2009-2012 e 2013-2016.
O Relatório de Auditoria 904/2016 da Controladoria Geral da União - CGU, bem como os respectivos Certificado de Auditoria, Parecer do Dirigente de Controle Interno e Pronunciamento Ministerial (peça 2, p. 162-167) concluíram pelas mesmas irregularidades e responsabilidades apontadas no Relatório de Tomada de Contas Especial da Funasa.
Procedido ao exame técnico por meio da instrução de peça 7, entendeu-se necessária a realização de citação do responsável nos seguintes termos:
	I) citar a Sr. Cledson Farias Lobato Rodrigues, CPF XXX.225.342-XX, na condição de prefeito municipal de Bagre (PA) de 2013 a 2016 e responsável pela execução físico-financeira do TC/PAC 0218/08, com fundamento nos arts. 10, § 1°, e 12, incisos I e II, da Lei 8.443/1992, c/c o art. 202, incisos I e II, do RI/TCU, para que, no prazo de 15 dias, apresente alegações de defesa em razão de suas condutas abaixo e/ou recolha aos cofres da Fundação Nacional de Saúde (Funasa) , a quantia a seguir, atualizada monetariamente a partir das respectivas datas até a data do efetivo recolhimento e abatendo-se valores acaso já satisfeitos, nos termos da legislação vigente:
a)  Irregularidade: não comprovação da boa e regular aplicação dos recursos públicos federais repassados ao município de Bagre (PA) por intermédio do Termo de Compromisso/Programa de Aceleração do Crescimento (TC/PAC) 0219/08, firmado por aquele município com Funasa, acarretando a não aprovação da prestação de contas final daquele termo, com a impugnação integral das despesas incorridas, em razão da conduta, a seguir, na execução financeira do referido ajuste:
		a.1) conduta ilícita da ex-prefeito Cledson Farias Lobato Rodrigues: 
		a.1.4) não apresentar comprovante de posse/domínio de áreas onde foram construídas as Estações de Tratamento de Água (ETA) dos sistemas de abastecimento de água das comunidades Balieiro, Vila Nova e Vista Alegre, localizadas na zona rural de Bagre (PA) , até o final da vigência do TC/PAC 0218/08;
		b) dispositivos infringidos: Constituição Federal (art. 70, parágrafo único) , Lei 8.443/1992 (art. 8º) , art. 66 do Decreto 93.872/1986, art. 93 do Decreto-lei 200/1967, art. 66 da Lei 8.666/1993, arts. 25, inciso IV, da Portaria Interministerial MP/MF/MCT 127/2008 (PI 127/2008) e Portarias Funasa 544/2008 e 154/2009, Portaria Funasa 544/2008 e 154/2009 e Cláusula Terceira do TC/PAC 0218/08;
	c) Valor do débito: 	
	Valor original (R$) 
	 Data da Ocorrência

	280.000,00
	30/9/2011

	210.000,00
	4/7/2012

	210.000,00
	17/12/2012

            			              Valor atualizado até 23/11/2017, sem juros: R$ 990.773,27 (peça 5) 
Submetido à apreciação do relator, o Ministro José Múcio Monteiro entendeu conveniente que se obtivessem mais elementos antes de citar o responsável, tendo solicitado à então Secex-PA a realização de diligência nos termos abaixo reproduzidos, conforme despacho de peça 10:
a) à Secretaria de Patrimônio da União no Pará para que informe o estágio em que se encontra e, se for o caso, forneça a conclusão do Processo 04957.001115/2015-68, por meio do qual a Prefeitura Municipal de Bagre/PA solicitou a regularização fundiária das áreas afetadas pelo TC/PAC 0219/2008; 
b) caso a medida anterior reste inconclusiva, à Funasa/PA para que identifique os referidos imóveis, se possível obtendo seu endereço ou localização geo-referenciada; e 
c) a partir dos dados coletados no item anterior, ao cartório de registro de imóveis competente, para que informe se esses terrenos possuem matrícula e, caso afirmativo, sua cadeia dominial.
Diligenciada por meio do Ofício 692/2018-TCU/SECEX-PA, de 8/5/2018 (peça 13) , reiterado pelos Ofícios 119/2019-TCU/SECEX-PA (peça 20) e 485/2019-TCU/SECEX-PA (peça 24) , a Superintendência do Patrimônio da União no Estado do Pará, encaminhou a resposta de peça 27, por meio da qual consignou:
2. Após exame dos documentos apresentados e consultas realizadas, em 15 de Fevereiro de 2019 no Sistema Eletrônico de Informações e no CPROD desta SPU/PA (prints em anexo) , não encontrou-se registros de tramitação do processo administrativo 04957.001115/2015-68, conforme número informado no ofício. 
3. Informamos também que, em consulta nos arquivos do Sistema Eletrônico de Informações (SEI) foi encontrada, em anexo ao processo 04957.001108/2018-17, Declaração de Tramitação de Processo emitida em 19 de maio de 2015, referente ao processo 04957.001115/2015-68 supracitado, informando haver sido requerida regularização fundiária.
A Secretaria do Patrimônio da União foi diligenciada nos mesmos termos, através do Ofício 118/2019-TCU/SECEX-PA, de 11/1/2019 (peça 21) , reiterado pelo Ofício 486/2019-TCU/SECEX-PA, de 18/3/2019 (peça 25) , tendo oferecido as respostas de peça 32 a 37, contendo as mesmas informações anteriormente encaminhadas pela Superintendência do Patrimônio da União no Estado do Pará (peça 27) . 
Não obstante, em consulta avançada ao protocolo integrado do Governo Federal, identificamos o processo 04957.200993/2015-64, protocolado na Superintendência do Patrimônio da União no Estado do Pará em maio de 2015, mesmo mês e ano daquele anteriormente informado na diligência, e que trata de regularização fundiária no Município de Bagres (peça 38) . Dessa forma, ante a possibilidade de o referido processo conter as informações desejadas para o deslinde desta TCE, foi proposta, por meio da instrução de peça 39, a realização de nova diligência à Secretaria de Patrimônio da União no Pará para que, no prazo de 60 (sessenta) dias: 
a) informe o estágio em que se encontra e, se for o caso, forneça a conclusão do Processo 04957.200993/2015-64, por meio do qual a Prefeitura Municipal de Bagre/PA provavelmente tenha solicitado a regularização fundiária de áreas daquele município;
b) esclareça se o citado processo trata de regularização fundiária de áreas localizadas em Vila Nova, Vila Alegre e Vila Balieiro do Município de Bagres;
c) informe, caso o citado processo não trate de regularização fundiária das localidades referenciadas, se há algum outro processo de regularização fundiárias para as áreas onde foram construídas as Estações de Tratamento de Água, objeto do Termo de Compromisso TC/PAC 219/2008, celebrado entre a Prefeitura Municipal de Bagre/PA e a Funasa, enviando cópia dos documentos a respeito existentes; e
d) em caso de absoluta falta de informações que esclareçam as solicitações anteriores, informe se as áreas onde foram construídas as Estações de Tratamento de Água, objeto do Termo de Compromisso TC/PAC 219/2008, constituem propriedade da União e se encontram ocupadas ou na posse de terceiros. 
A Superintendência do Patrimônio da União no Estado do Pará foi então diligenciada através do Ofício 3796/2019, de 7/9/2019 (peça 42) , recebido em 26/9/2019 (peça 43) , reiterado pelo Ofício 845/2020, de 22/1/2020 (peça 44) , recebido em 5/2/2020 (peça 45) e novamente reiterado por meio do Ofício 27.930/2020, de 8/6/2020 (peça 46) , recebido em 24/6/2020.
Conforme despacho de conclusão das comunicações processuais, a Superintendência do Patrimônio da União no Estado do Pará não encaminhou ao Tribunal as informações solicitadas, a despeito dos três ofícios de diligência a ela encaminhados e efetivamente recebidos.
EXAME TÉCNICO
Da responsabilidade do Sr. Cledson Farias Lobato Rodrigues
Conforme atestado pela Funasa no Relatório de Andamento de 4/12/2014 (peça 2, p. 25-26) , as obras objeto do TC/PAC 219/2008 foram 100% concluídas, apresentando funcionalidade e benefícios à população das comunidades rurais de Vila Balieiro, Vila Nova e Vista Alegre, com fornecimento de água de boa qualidade desde agosto de 2013 (peça 1, p. 161) . Nesse sentido, resta claro que os objetivos almejados foram alcançados.
Com relação à ausência de documentação comprobatória de titularidade das áreas onde foram construídos os três sistemas de abastecimento de água, conforme registrado no item 10, o município informou se tratar de áreas de propriedade da União, situadas em terrenos de marinha.
De acordo com informações prestadas pelo procurador do município (peça 2, p. 21) , não só as áreas objeto dos sistemas de abastecimento, mas toda a extensão territorial do município pertence à União, tendo o ente municipal apenas a posse legítima, mansa e pacífica das áreas por ele ocupadas.
Como prova da posse, juntou-se uma declaração do próprio município, tendo como testemunha o Sindicato dos Produtores Rurais de Bagre (peça 2, p. 20) , na qual é informado que as áreas onde foram construídos os sistemas de abastecimento estão na posse do município, desde sua criação, sem qualquer contestação judicial ou extrajudicial.
Em pesquisa à página da Câmara Municipal de Bagres (https://camaradebagre.pa.gov.br/o-municipio/) , constatamos que o município foi criado pela Lei Estadual 2.460/1961. Dessa forma, de acordo com a declaração do município a posse das áreas ocupadas pelo município já perduraria por quase 60 anos.
Conforme declaração prestada pela Superintendência do Patrimônio da União no Pará, o município teria ingressado com pedido de regularização fundiária das áreas atinentes aos sistemas de abastecimento de água (peça 2, p. 54) , cumprindo assim com sua obrigação de adotar providências para a obtenção da titularidade das áreas.
Não obstante e a despeito da declaração prestada (peça 2, p. 54) , que indicava inclusive que o processo de regularização n. 04957.001115/2015-68 se encontrava em análise na Coordenação de Caracterização de Patrimônio - COCAP/SPU/PA, a mesma Superintendência negou posteriormente a existência do aludido processo, em resposta à diligência do Tribunal, conforme registrado no item 15.
Nova diligência encaminhada ao órgão, que objetivava averiguar o objeto do processo de regularização n. 04957.200993/2015-64 e que poderia elucidar a questão, deixou de ser respondida, apesar das reiteradas solicitações efetuadas pelo Tribunal.
No momento, ante a recusa da Superintendência do Patrimônio da União no Pará em encaminhar as informações solicitadas pelo Tribunal, não há elementos nos autos capazes de assegurar, de forma inequívoca, a existência de processo de regularização fundiária das áreas objeto dos sistemas de abastecimento de água. Não obstante, a declaração prestada pelo órgão quanto sua existência, inclusive fazendo referência expressa às localidades de Vila Nova, Vila Vista Alegre e Vila Balieiro, tem fé pública e, nas atuais circunstâncias, deve ser levada em consideração para a formulação de juízo de mérito desta TCE, aplicando-se ao caso o princípio do "in dubio pro reo".
Conforme já registrado nesta instrução, as obras objeto do TC/PAC 219/2008 foram concluídas em estão em funcionamento desde 2013, beneficiando a população local, sem haver nos autos nenhum registro de outras irregularidades, desvios, danos ou locupletamento.
Nessas circunstâncias, e ante a ausência de informações de que tenha havido qualquer turbação ou mesmo esbulho possessório dessas áreas, cujos sistemas de abastecimento de água já beneficiam a população por sete anos, entendemos que a falta de comprovação da titularidade possa ser relevada, direcionando o julgamento das contas para a regularidade com ressalvas. De outra forma, uma eventual condenação do responsável à restituição integral dos recursos recebidos se mostraria contrária aos princípios da proporcionalidade e da razoabilidade.
Reforça essa conclusão, o fato de as áreas pertencerem à União, conforme também consta da declaração prestada pela Superintendência do Patrimônio da União no Pará (peça 2, p. 54) , tornando muito improvável haja qualquer turbação futura da posse por parte da União e que impeça a regular utilização dos sistemas de abastecimento de água construídos.
Vale registrar, por oportuno, que de acordo com as informações obtidas em pesquisa à página do IBGE (https://cidades.ibge.gov.br/brasil/pa/bagre/panorama) , o Município de Bagre/PA possui os piores indicadores de "trabalho e rendimento", "educação" e "saúde" do Estado do Pará e do Brasil. Com relação a "trabalho e rendimento" ocupa a última posição no Pará, dentre os 144 municípios do estado, e a posição 5552º dentre os 5570 municípios brasileiros. Nos demais quesitos também ocupa as últimas posições no Pará e no Brasil. Trata-se, pois, de um dos municípios mais carentes do país, reputando-se, assim, a importância dos sistemas de abastecimento de água construídos e postos à disposição da população.
Feitas as considerações acima e tendo em vista a ausência de dano ao erário, antes mesmo de intentada a citação do responsável, deve o processo ser arquivado, ante a ausência de pressupostos de constituição e de desenvolvimento válido e regular do processo.
Do não atendimento às diligências pela Superintendência do Patrimônio da União no Pará
Conforme tratado nos itens 18 e 19, a Superintendência do Patrimônio da União no Pará, que tem como titular o Sr. Flávio Augusto Ferreira da Silva (CPF: XXX.651.692-XX) , desde 18/11/2016 (peça 49) , ignorou reiteradamente as diligências a ela encaminhadas por meio dos Ofícios 3796/2019, 845/2020 e Ofício 27.930/2020 (peças 42, 44 e 46) .
O Superintendente do Patrimônio da União no Pará foi devidamente alertado, nos respectivos ofícios, quanto ao descumprimento da diligência que lhe foi dirigida, nos seguintes termos:
2. Por dever de ofício, informo que o não cumprimento de diligência ou de decisão deste Tribunal, no prazo fixado, sem causa justificada, poderá ensejar a aplicação da multa prevista no art. 58, inciso IV, da Lei 8.443/1992, a qual prescinde de realização de prévia audiência, nos termos do art. 268, §3º, do Regimento Interno do TCU.
Note-se que a diligência anterior, formulada pelo Ofício 692/2018-TCU/SECEX-PA, de 8/5/2018 (peça 13) , somente foi respondida após duas reiterações, realizadas por meio dos Ofícios 119/2019-TCU/SECEX-PA (peça 20) e 485/2019-TCU/SECEX-PA (peça 24) , conforme citado no item 15, revelando atitude contumaz daquele órgão em relação às solicitações do Tribunal.
Isto posto, ante a ausência de justificativas para a recusa em atender às diligências do Tribunal, entendemos pertinente a aplicação da multa prevista no art. 58, inciso IV, da Lei 8.443/1992, ao Sr. Flávio Augusto Ferreira da Silva (CPF: XXX.651.692-XX) , Superintende do Patrimônio da União no Pará, sem a necessidade de prévia audiência, nos termos do art. 268, §3º, do Regimento Interno do TCU.
Deixamos de propor que sejam reiterados os termos da diligência, sob a forma de determinação, por haver indícios de que seja infrutífera, e por considerar que a análise ora realizada já contenha os elementos suficientes para a apreciação de mérito desta tomada de contas especial. 
CONCLUSÃO
Em face da análise promovida na seção "exame técnico", consideramos que a ausência das informações solicitadas à Superintendência do Patrimônio da União no Pará dificultou mas não impediu a análise dos elementos de convicção acerca da responsabilidade do Sr. Cledson Farias Lobato Rodrigues, que pode ser afastada, à luz de outros elementos presentes nos autos e das circunstâncias que indicam a baixa probabilidade de os sistemas de abastecimento de água construídos virem a ter funcionamento interrompido em razão de turbação da posse do município por ações da União.
Assim, tendo em conta as razões expostas no exame técnico e em privilégio aos princípios da proporcionalidade e da razoabilidade, entendemos que o melhor encaminhamento para a presente tomada de contas especial é, desde já, determinar o seu arquivamento, ante a ausência de pressupostos de constituição e de desenvolvimento válido e regular do processo, antes mesmo de intentada a citação do responsável.
Quanto à recusa no cumprimento às diligências por parte da Superintendência do Patrimônio da União no Pará, deve-se aplicar ao Sr. Flávio Augusto Ferreira da Silva (CPF: XXX.651.692-XX) , Superintende do Patrimônio da União no Pará, a multa prevista no art. 58, inciso IV, da Lei 8.443/1992. 
Com relação à efetiva regularização da titularidade das áreas onde foram construídos os sistemas de abastecimento de água objeto do TC/PAC 219/2008, entendemos oportuno dar ciência à Secretaria do Patrimônio da União - SPU e ao Município de Bagre/PA, com fundamento no art. 9º, inciso II, da Resolução TCU 315/2020, quanto à necessidade de adoção das medidas necessárias à continuidade dos procedimentos de atribuição da titularidade dessas áreas ao ente municipal, em cumprimento ao art. 25, inciso IV, da Portaria MPOG 127/2008.
PROPOSTA DE ENCAMINHAMENTO
Diante do exposto, submetem-se os autos à consideração superior, propondo-se a adoção das seguintes medidas:
a) 	arquivar a presente tomada de contas especial, ante a ausência de pressupostos de constituição e de desenvolvimento válido e regular do processo (ausência de dano ao Erário) com fundamento no art. 1º, inciso I, da Lei 8.443/1992 c/c os arts. 169, inciso VI, e 212 do Regimento Interno do TCU, e art. 5º, caput, da IN/TCU 71/2012; 
b)	aplicar ao Sr. Flávio Augusto Ferreira da Silva (CPF: XXX.651.692-XX) , Superintendente do Patrimônio da União no Pará, a multa prevista no art. 58, inciso IV, da Lei 8.443/1992. c/c o art. 268, inciso IV, do RI/TCU, fixando-lhe o prazo de quinze dias, a contar da notificação, para que comprove, perante o Tribunal (art. 214, III, a, do Regimento Interno do TCU) , o recolhimento da dívida aos cofres do Tesouro Nacional, atualizada monetariamente desde a data do acórdão que vier a ser proferido por este Tribunal até a do efetivo recolhimento, se pagas após o vencimento, na forma da legislação em vigor;
c)	dar ciência à Secretaria do Patrimônio da União - SPU e ao Município de Bagre/PA, com fundamento no art. 9º, inciso II, da Resolução TCU 315/2020, quanto à necessidade de adoção das medidas necessárias à continuidade dos procedimentos de atribuição da titularidade, ao referido município, das áreas onde foram construídos os sistemas de abastecimento de água objeto do TC/PAC 219/2008, em cumprimento ao art. 25, inciso IV, da Portaria MPOG 127/2008; e
d)	enviar cópia do Acórdão que vier a ser proferido à Fundação Nacional de Saúde, à Secretaria do Patrimônio da União - SPU, ao Município de Bagre/PA e ao responsável, para ciência, informando-os que a deliberação, acompanhada do Relatório e Voto que a fundamentarem, estará disponível para consulta no endereço www.tcu.gov.br/acordaos, além de esclarecer que, caso requerido, o TCU poderá fornecer sem custos as correspondentes cópias, de forma impressa."
         É o Relatório.

não há

Procurador Rodrigo Medeiros de Lima

TOMADA DE CONTAS ESPECIAL. ARQUIVAMENTO ANTE A AUSÊNCIA DE PRESSUPOSTOS DE CONSTITUIÇÃO E DE DESENVOLVIMENTO VÁLIDO E REGULAR DO PROCESSO. APLICAÇÃO DE MULTA POR NÃO ATENDIMENTO À DILIGÊNCIA DE DIRIGENTE DE ÓRGÃO DO GOVERNO FEDERAL.

TOMADA DE CONTAS ESPECIAL (TCE)

Inicialmente, registro que atuo nos presentes autos por força do art. 152 do Regimento Interno do TCU (RI/TCU) .
2.        Trata-se de tomada de contas especial (TCE) instaurada pela Fundação Nacional de Saúde (Funasa) , em desfavor do Sr. Cledson Farias Lobato Rodrigues, prefeito municipal de Bagre/PA nas gestões 2009-2012 e 2013-2016, em razão da não aprovação da prestação de contas final do TC/PAC 219/2008. 
3.       O objeto do convênio, que esteve vigente de 31/12/2008 a 24/8/2013, com prazo para apresentação da prestação de contas final até 23/10/12013, era a implantação de Sistemas de Abastecimento de Água nas comunidades Balieiro, Vila Nova e Vista Alegre, localizadas na zona rural do Município de Bagre/PA.
4.        A fim de que fosse executado o objeto da avença, foram repassados pela Funasa àquela municipalidade, no período de 30/9/2011 e 17/12/2012, R$ 700.000,00, com contrapartida prevista de R$ 22.000,00.
5.            A prestação de contas final do TC/PAC 0219/2008 foi aprovada pela Funasa no concernente a sua execução física e financeira, exceto pelo não fornecimento de certidão que comprovasse a posse dos terrenos onde foram implantadas as Estações de Tratamento de Água (ETAs) .
6.	A última inspeção in loco realizada pela Funasa atestou a conclusão de 100% do empreendimento, bem como sua funcionalidade e consequente benefício à população das comunidades de Balieiro, Vila Nova e Vista Alegre, localizadas na zona rural do Município de Bagre/PA.
7.	Tendo em vista a ausência desse documento, a Funasa entendeu que o valor original de R$ 700.000,00 repassados pela União ao Município de Bragre/PA deveria ser integralmente restituído aos seus cofres, na forma da lei.
8.	Sobre a matéria, o ex-prefeito informou acerca da impossibilidade de fornecer o documento exigido em vista de que as referidas áreas estariam pendentes de regularização fundiária, mas que, por se tratar de terreno de marinha, entrara com solicitação para solucionar essa questão junto à Secretaria de Patrimônio da União no Pará.
9.	Por determinação do então relator, Ministro José Múcio Monteiro, a Superintendência do Patrimônio da União no Estado do Pará foi diligenciada para prestar informações sobre o processo de regularização fundiária supramencionado, mas somente ofereceu elementos superficiais sobre o andamento do expediente. 
10.	Num primeiro momento, a Superintendência do Patrimônio confirmou que o Município de Bagre entrara com o processo de regularização fundiária das referidas áreas, mas posteriormente negou esse fato.
11.	Inconformada com tal resultado, a SecexTCE, em consulta avançada ao protocolo integrado do Governo Federal, identificou o processo 04957.200993/2015-64, que trata de regularização fundiária no Município de Bagre, o qual foi protocolado na Superintendência do Patrimônio da União no Estado do Pará em maio de 2015, mesmo mês e ano informado na diligência supramencionada.
12.	Em vista deste documento poder conter documentos essenciais para o deslinde da matéria desta TCE, a unidade técnica, por determinação do então relator, promoveu nova diligência à Superintendência do Patrimônio da União no Estado do Pará com os seguintes questionamentos:
	
"a) informe o estágio em que se encontra e, se for o caso, forneça a conclusão do Processo 04957.200993/2015-64, por meio do qual a Prefeitura Municipal de Bagre/PA provavelmente tenha solicitado a regularização fundiária de áreas daquele município;
b) esclareça se o citado processo trata de regularização fundiária de áreas localizadas em Vila Nova, Vila Alegre e Vila Balieiro do Município de Bagres;
c) informe, caso o citado processo não trate de regularização fundiária das localidades referenciadas, se há algum outro processo de regularização fundiárias para as áreas onde foram construídas as Estações de Tratamento de Água, objeto do Termo de Compromisso TC/PAC 219/2008, celebrado entre a Prefeitura Municipal de Bagre/PA e a Funasa, enviando cópia dos documentos a respeito existentes; e
d) em caso de absoluta falta de informações que esclareçam as solicitações anteriores, informe se as áreas onde foram construídas as Estações de Tratamento de Água, objeto do Termo de Compromisso TC/PAC 219/2008, constituem propriedade da União e se encontram ocupadas ou na posse de terceiros."
13.	Não obstante, o titular da Superintendência do Patrimônio da União no Estado do Pará, Sr. Flávio Augusto Ferreira da Silva, não prestou as informações solicitadas, apesar de ter efetivamente recebido os diversos ofícios enviados por este Tribunal. 
14.	Em razão de o Sr. Flávio Augusto Ferreira da Silva ter sido alertado, nos respectivos ofícios, de que "o não cumprimento de diligência ou de decisão deste Tribunal, no prazo fixado, sem causa justificada, poderá ensejar a aplicação da multa prevista no art. 58, inciso IV, da Lei 8.443/1992, a qual prescinde de realização de prévia audiência, nos termos do art. 268, §3º, do Regimento Interno do TCU.", cabível é a aplicação de sanção pecuniária ao indigitado proposta pela unidade técnica.
15.	A ausência do documento de regularização fundiária dificultou, porém, não impossibilitou que se concluísse pelo afastamento da responsabilidade do Sr. Cledson Farias Lobato Rodrigues diante dos elementos contidos nos autos, conforme extraio de trecho da instrução transcrita no relatório precedente: 
"21.	Com relação à ausência de documentação comprobatória de titularidade das áreas onde foram construídos os três sistemas de abastecimento de água, conforme registrado no item 10, o município informou se tratar de áreas de propriedade da União, situadas em terrenos de marinha.
22.	De acordo com informações prestadas pelo procurador do município (peça 2, p. 21) , não só as áreas objeto dos sistemas de abastecimento, mas toda a extensão territorial do município pertence à União, tendo o ente municipal apenas a posse legítima, mansa e pacífica das áreas por ele ocupadas.
23.	Como prova da posse, juntou-se uma declaração do próprio município, tendo como testemunha o Sindicato dos Produtores Rurais de Bagre (peça 2, p. 20) , na qual é informado que as áreas onde foram construídos os sistemas de abastecimento estão na posse do município, desde sua criação, sem qualquer contestação judicial ou extrajudicial.
24.	Em pesquisa à página da Câmara Municipal de Bagre (https://camaradebagre.pa.gov.br/o-municipio/) , constatamos que o município foi criado pela Lei Estadual 2.460/1961. Dessa forma, de acordo com a declaração do município a posse das áreas ocupadas pelo município já perduraria por quase 60 anos.
[...]
28.	No momento, ante a recusa da Superintendência do Patrimônio da União no Pará em encaminhar as informações solicitadas pelo Tribunal, não há elementos nos autos capazes de assegurar, de forma inequívoca, a existência de processo de regularização fundiária das áreas objeto dos sistemas de abastecimento de água. Não obstante, a declaração prestada pelo órgão quanto sua existência, inclusive fazendo referência expressa às localidades de Vila Nova, Vila Vista Alegre e Vila Balieiro, tem fé pública e, nas atuais circunstâncias, deve ser levada em consideração para a formulação de juízo de mérito desta TCE, aplicando-se ao caso o princípio do "in dubio pro reo".
29.	Conforme já registrado nesta instrução, as obras objeto do TC/PAC 219/2008 foram concluídas em estão em funcionamento desde 2013, beneficiando a população local, sem haver nos autos nenhum registro de outras irregularidades, desvios, danos ou locupletamento.
[...]
31.	... o fato de as áreas pertencerem à União, conforme também consta da declaração prestada pela Superintendência do Patrimônio da União no Pará (peça 2, p. 54) , tornando muito improvável haja qualquer turbação futura da posse por parte da União e que impeça a regular utilização dos sistemas de abastecimento de água construídos."
16.	Pelas razões acima expendidas e diante da ausência de dano ao erário, afigura-se inadequada a citação do responsável, devendo ser o feito arquivado ante a ausência de pressupostos de constituição e de desenvolvimento válido e regular do processo. 
 Em face do exposto, acolho as análises e conclusões da Secex/TCE, chanceladas pelo MPTCU, e Voto por que seja adotado o Acórdão que ora submeto ao escrutínio do Colegiado.
TCU, Sala das Sessões, em 29 de junho de 2021.
RAIMUNDO CARREIRO 
Relator